臺灣臺南地方法院刑事判決
110年度易字第67號
公  訴  人  臺灣臺南地方檢察署檢察官
被      告  黄富男



上列被告因侵占遺失物案件，經檢察官提起公訴（110年度偵字
第770號），本院判決如下：
    主  文
黄富男犯侵占遺失物罪，處罰金新臺幣壹萬元，如易服勞役，以
新臺幣壹仟元折算壹日。
    事  實
一、黄富男於民國108年1月3日23時5分許，在臺南市○區○○路0段
    000巷000號旁，因細故與吳宗宏發生糾紛，黄富男即以皮帶
    抽打吳宗宏致吳宗宏受傷（所涉傷害部分，業經本院以108
    年度易字第1431號判決處有期徒刑3月，經上訴後，臺灣高
    等法院臺南分院以109年度上易字第329號判決駁回上訴而確
    定），而吳宗宏所戴之眼鏡（價值約新臺幣2萬元）亦因與
    黄富男發生拉扯而掉落在黄富男身上。嗣經黄富男於國立成
    功大學醫學院附設醫院急診時發現衣服上掛著眼鏡1副並攜
    該副眼鏡返家。而後在臺灣高等法院臺南分院109年7月30日
    行準備程序時，黄富男明知該眼鏡為吳宗宏所有，竟意圖為
    自己不法之所有，基於侵占脫離他人持有物之犯意，拒不返
    還上開眼鏡予吳宗宏，以此法將之侵占入己。
二、案經吳宗宏告訴臺灣臺南地方檢察署檢察官偵查起訴。
    理  由
一、證據能力部分：
    本判決以下所引用被告以外之人審判外之陳述，檢察官及被
    告於本院審理時對於該等證據能力均不爭執，且迄於言詞辯
    論終結前亦未聲明異議，本院審酌上開證據資料作成時之情
    況，尚無違法不當及證明力明顯過低之情形，而認以之作為
    證據應屬適當，依刑事訴訟法第159 條之5 規定，均有證據
    能力。另本判決以下所引用非供述證據，經查無證據證明係
    公務員違背法定程序所取得，依刑事訴訟法第158 條之4 規
    定反面解釋，亦具有證據能力。
二、認定犯罪事實所憑之證據及理由：
    訊據被告黄富男固坦承有於前開時間、地點，將被害人吳宗
    宏所遺失眼鏡帶回家中，惟矢口否認有何侵占遺失物犯行，
    辯稱：當時吳宗宏打我，我因受傷到成大醫院急診，因為要
    照肩膀的X光，才發現身上掛著一副眼鏡，後來要出院時，
    我戴上眼鏡，發現看不清楚，才知道這是一副近視眼鏡，帶
    回家之後因為家裡很亂，我一直找不到，在臺南高分院開庭
    時我也有說我會找出來，我沒有要將吳宗宏的眼鏡據為己有
    云云。經查：
　㈠被告於108年1月3日與告訴人吳宗宏發生爭執後，將被害人吳
    宗宏所遺失眼鏡（下稱系爭眼鏡）帶回家中，後於傷害案件
    在臺南高分院開庭時即知悉系爭眼鏡為告訴人吳宗宏所有之
    事實，業據告訴人吳宗宏於偵訊時證述明確（他字卷第14頁
    背面），本院108年度易字第1431號刑事判決、臺南高分院1
    09年度上易字第329號刑事判決暨109年7月30日準備程序筆
    錄第65頁附卷可稽（本院卷第15-18、19-26頁、臺南高分院
    上易字第329號卷第65頁）被告亦於臺南高分院坦承知悉系
    爭眼鏡為告訴人吳宗宏所有乙情，是此部分之事實堪以認定
    。
　㈡被告雖抗辯無侵占之意圖，是在成大醫院急診時才發現系爭
    眼鏡掉落在其身上，惟被告在急診出院時已然發現系爭眼鏡
　　是近視眼鏡，並非自己所有的老花眼鏡，則依照被告之智識
    程度及生活經驗，既知本案系爭眼鏡非其所有，未經所有權
    人同意，並無保管之權利與義務，被告卻仍將系爭眼鏡與其
    自身就醫資料攜帶返家，其有無將系爭眼鏡侵占入己之意，
    即已非無疑。而拾獲他人遺失物之人，若有意將遺失物返還
    失主，衡情亦應會選擇留在原地一段時間等待前來找尋遺失
    物之主人，或逕自詢問附近是否有人遺失物品，抑或送交警
    察機關處理，本案被告於成大醫院急診室內即知系爭眼鏡並
    非其所有，當可持系爭眼鏡向醫護人員說明原委，詢問有無
    病患遺失，甚或於離開醫院後隨即將系爭眼鏡攜往警察局報
    案，以利失主察覺遺失物品後循線找回系爭眼鏡。然被告非
    但未停留在現場等候失主，更未送交警察機關，反逕行離開
    現場，顯然有違上開經驗法則。復參酌被告非無任何智識程
    度或生活經驗之人，對於拾獲他人失物之處理方式有送交警
    察局處理、詢問附近之人員、或在原地等候失主等方法，為
    尋常之常識，被告並無不知之理。
　㈢況被告於109年7月30日臺南高分院就被告之傷害案件行準備
    程序時陳稱：「告訴人在186號打我的時候，我們扭打，他
    的眼鏡掉在我身上，告訴人有請證人湯慧儀隔天去找眼鏡，
    我頭部受兩次傷，回去後將眼鏡放在盒子，但現在不知道在
    何處」；另又於109年11月24日檢察官訊問時陳述：「當天
    我被告訴人打了之後，我的眼鏡就掉了，我到醫院時，我發
    現我的身上有個眼鏡，我拿起來戴發現眼鏡不一樣，我不知
    道是誰的，我就拿回家裡，應該是我與告訴人互相拉扯時，
    吳宗宏的眼鏡掉在我的身上，後來這個眼鏡我找不到，但我
    前天找到了，在我家保留著，我今天沒有帶來」，並在檢察
    官訊問其是否有要還眼鏡給告訴人時，稱：「我想要把眼鏡
    當證據」等語，足認被告至遲於109年7月30日於臺南高分院
    行準備程序之前，即明確知悉系爭眼鏡之所有人為告訴人吳
    宗宏，然被告既未在該案件審理期間將系爭眼鏡交出做為證
    據，復在該案於109年11月5日宣示判決駁回上訴確定之後，
    亦未主動將系爭眼鏡返還告訴人吳宗宏，是以，被告在無正
    當理由時仍拒不返還系爭眼鏡予告訴人吳宗宏，更加證明其
    主觀上有占為己有之不法意圖甚明。
  ㈣綜上所述，被告辯解不足採信，本案事證明確，被告所為侵
　　占遺失物之犯行堪以認定，自應依法予以論罪科刑。
三、論罪科刑：
  ㈠核被告所為，係犯刑法第337條之侵占遺失物罪。
  ㈡量刑：爰以行為人之責任為基礎，審酌被告明知系爭眼鏡係
　　告訴人吳宗宏遺失之物品，竟因一時貪念而侵占入己，且在
    偵查中經檢察官訊問是否將系爭眼鏡返還告訴人時嚴詞拒絕
    ，所為誠值非難，參酌被告犯後自始否認犯行，未見悔意之
    態度，衡酌被告侵占之財物為價值新臺幣（下同）2萬元之
    眼鏡1副，兼衡被告自述高中肄業之智識程度、未婚、無業
    之家庭經濟狀況（本院卷第81頁）等一切情狀，量處如主文
    所示之刑，並諭知易服勞役之折算標準，以示懲儆。
四、不予沒收之說明：
   ㈠末按犯罪所得，屬於犯罪行為人者，得沒收之。但有特別規
     定者，依其規定；宣告前二條之沒收或追徵，有過苛之虞
     、欠缺刑法上之重要性、犯罪所得價值低微，或為維持受
     宣告人生活條件之必要者，得不宣告或酌減之。刑法第38
     條之1第1項、第38條之2第2項定有明文。 　 　
   ㈡系爭眼鏡經本院當庭扣案，現雖尚未合法發還予告訴人吳宗
     宏，然日後告訴人吳宗宏依法有權聲請發還系爭眼鏡，則
     本院參酌刑法犯罪所得法條修正之立法意旨及第38條之2第
     2項規定，認告訴人聲請發還該系爭眼鏡後，被告即未保有
     犯罪所得，本院認如本案就系爭眼鏡宣告沒收，對被告將
     有過苛之虞，無宣告沒收之必要，附此敘明。
據上論斷，應依刑事訴訟法第299條第1項前段，刑法第337條、
第42條第3項前段、第38條之2第2項，刑法施行法第1條之1第1 
項，判決如主文。　　　　
中　　華　　民　　國　　110 　年　　3 　　月　　18　　日
　　　　　　　　　刑事第十五庭  法　官　黃鏡芳
以上正本證明與原本無異。
如不服本判決應於收受本判決後20日內向本院提出上訴書狀，並
應敘述具體理由。其未敘述上訴理由者，應於上訴期間屆滿後20
日內向本院補提理由書狀（均須按他造當事人之人數附繕本）「
切勿逕送上級法院」。 
　　　　　　　　　　　　　　　  書記官  施茜雯
中　　華　　民　　國　　110 　年　　3 　　月　　18　　日
附錄論罪科刑法條：
中華民國刑法第337條
意圖為自己或第三人不法之所有，而侵占遺失物、漂流物或其他
離本人所持有之物者，處1萬5千元以下罰金。